ACORDAO-COMPLETO-2513620

ACÓRDÃO 17197/2021 ATA 35/2021 - SEGUNDA CÂMARA

VISTOS, relatados e discutidos estes autos de recursos de reconsideração interpostos contra o Acórdão 1433/2020-TCU-Segunda Câmara. 
ACORDAM os Ministros do Tribunal de Contas da União, reunidos em Sessão da Segunda Câmara, ante as razões expostas pelo Relator, em:
9.1.  conhecer do recurso de reconsideração, com fundamento nos arts. 32, inciso I, e 33 da Lei nº 8.443/1992, c/c o art. 285 do Regimento Interno do TCU, para, no mérito, negar-lhe provimento;
9.2. dar ciência da presente deliberação à recorrente, ao Fundo Nacional de Saúde (FNS) e demais interessados, informando-os que o relatório e o voto que fundamentam a presente deliberação podem ser acessados por meio do endereço eletrônico www.tcu.gov.br/acórdãos.

Recurso de reconsideração interposto por Alain Martinez Martinez, por meio do qual se insurge contra o Acórdão 1433/2020-TCU-2ª Câmara, prolatado na sessão de julgamento do dia 10/3/2020-Ordinária e inserto na Ata 6/2020-2ª Câmara, e confirmado pelo Acórdão 5678/2020-TCU-2ª Câmara (peça 75).

Segunda Câmara

Fundo Nacional de Saúde (FNS).

3. Recorrente: Alain Martinez Martinez (CPF XXX.729.118-XX).

13.1. Ministros presentes: Bruno Dantas (Presidente), Augusto Nardes, Aroldo Cedraz e Raimundo Carreiro (Relator).
13.2. Ministros-Substitutos presentes: Marcos Bemquerer Costa e André Luís de Carvalho.

RAIMUNDO CARREIRO

Adoto como parte do presente relatório a instrução da Unidade Técnica (peça 119) , cuja proposta de encaminhamento foi acolhida pelo Diretor Técnico (peça 120) , verbis:
INTRODUÇÃO
1.	Trata-se de recurso de reconsideração interposto por Alain Martinez Martinez, por meio do qual se insurge contra o Acórdão 1433/2020-TCU-Segunda Câmara, prolatado na sessão de julgamento do dia 10/3/2020-Ordinária e inserto na Ata 6/2020-2ª Câmara, e confirmado pelo Acórdão 5678/2020-TCU-Segunda Câmara (peça 75) . 
1.1.	A deliberação recorrida apresenta o seguinte teor, transcrevendo-se em destaque os itens objeto do recurso de reconsideração (peça 51) :
VISTOS, relatados e discutidos estes autos de tomada de contas especial instaurada pelo Fundo Nacional de Saúde (FNS) em desfavor da sociedade empresária Cinque Drogaria Lucélia Ltda., e das Sras. Débora Renata de Cinque e Alain Martinez Martinez, em razão da aplicação irregular dos recursos do Sistema Único de Saúde (SUS) no âmbito do Programa Farmácia Popular do Brasil - Aqui Tem Farmácia Popular (PFPB) ,
ACORDAM os Ministros do Tribunal de Contas da União, reunidos em Sessão da 2ª Câmara, ante as razões expostas pelo Relator, em:
9.1. considerar revéis, para todos os efeitos, a sociedade empresária Cinque Drogaria Lucélia Ltda. - ME (CNPJ 11.861.854/0001-89) e Sra. Débora Renata de Cinque (CPF XXX.955.508-XX) , dando-se prosseguimento ao processo, nos termos do art. 12, § 3º, da Lei 8.443/1992 c/c o art. 202, § 8º, do RI/TCU;
9.2. com fundamento nos arts. 1º, inciso I, 16, inciso III, alíneas "c" e "d", da Lei 8.443/1992 c/c os arts. 19, caput, e 23, inciso III, da mesma Lei, e com arts. 1º, inciso I, 209, inciso III e IV, 210 e 214, inciso III, do Regimento Interno do TCU, que sejam julgadas irregulares as contas da sociedade empresária Cinque Drogaria Lucélia Ltda. - ME (CNPJ 11.861.854/0001-89) , da Sra. Débora Renata de Cinque (CPF XXX.955.508-XX) da Sra. Alain Martinez Martinez (CPF XXX.729.118-XX) , condenando-as, solidariamente, ao pagamento das quantias a seguir especificadas, com a fixação do prazo de quinze dias, a contar da notificação, para comprovarem, perante o Tribunal (art. 214, inciso III, alínea "a", do Regimento Interno) , o recolhimento da dívida aos cofres do Fundo Nacional de Saúde, atualizadas monetariamente e acrescidas	 dos juros de mora, calculados a partir das datas discriminadas até a data do recolhimento, e com o abatimento de valores acaso já satisfeitos, na forma prevista na legislação em vigor:
	Data do fato gerador
	Valor histórico (R$) 

	31/03/2011
	13,77

	10/08/2011
	16,80

	31/08/2011
	50,34

	28/09/2011
	41,31

	28/09/2011
	9,60

	18/11/2011
	94,05

	09/12/2011
	2.563,17

	09/12/2011
	58,32

	30/12/2011
	2.746,11

	30/12/2011
	25,56

	13/02/2012
	3.065,67

	14/03/2012
	2.792,70

	27/03/2012
	885,00

	27/04/2012
	1.400,10

	12/06/2012
	889,20

	26/07/2012
	607,50

	23/08/2012
	1.272,60

	10/09/2012
	1.255,20

	08/10/2012
	1.844,40

	09/11/2012
	2.134,20

	18/12/2012
	1.262,70

	18/12/2012
	13,77

	30/12/2012
	703,20

	30/12/2012
	413,10

	19/02/2013
	96,39

	07/03/2013
	1.743,60

	14/03/2013
	6.273,30

	08/04/2013
	5.849,10

	31/05/2013
	6.656,10

	04/06/2013
	179,01

	04/06/2013
	3.410,10

	02/07/2013
	7.925,40

	02/07/2013
	619,65

	25/07/2013
	7.011,60

	25/07/2013
	523,26

	30/08/2013
	5.768,70

	30/08/2013
	550,80

	01/10/2013
	2.403,30

	02/10/2013
	316,71

	12/11/2013
	2.934,60

	09/12/2013
	1.717,50

	09/12/2013
	454,41

	09/12/2013
	26,40

	30/12/2013
	2.226,90

	30/12/2013
	55,08

	30/12/2013
	26,40

	07/02/2014
	2.824,20

	07/02/2014
	26,40

	28/02/2014
	358,02

	28/02/2014
	247,86

	05/03/2014
	1.021,80

	16/04/2014
	1.233,30

	16/04/2014
	220,32

	12/05/2014
	3.141,00

	12/05/2014
	123,93

	12/05/2014
	25,56

	02/06/2014
	4.073,10

	02/06/2014
	27,54

	07/07/2014
	4.004,40

	31/07/2014
	1.119,60

	01/08/2014
	13,77

	01/09/2014
	5.267,10

	09/09/2014
	27,54

	01/10/2014
	698,40

9.3. aplicar à sociedade empresária Cinque Drogaria Lucélia Ltda. - ME (CNPJ 11.861.854/0001-89) , à Sra. Débora Renata de Cinque (CPF XXX.955.508-XX) , e à Sra. Alain Martinez Martinez (CPF XXX.729.118-XX) , individualmente, a multa prevista no art. 57 da Lei 8.443/1992 c/c o art. 267 do Regimento Interno, conforme valores abaixo indicados, com a fixação do prazo de quinze dias, a contar da notificação, para comprovarem, perante o Tribunal (art. 214, inciso III, alínea "a", do Regimento Interno) , o recolhimento da dívida aos cofres do Tesouro Nacional, atualizada monetariamente desde a data do presente acórdão até a do efetivo recolhimento, se for paga após o vencimento, na forma da legislação em vigor:
9.3.1. Cinque Drogaria Lucélia Ltda. - ME (CNPJ 11.861.854/0001-89) e Sra. Débora Renata de Cinque (CPF XXX.955.508-XX) : R$ 10.000,00 (dez mil reais) 
9.3.2. Sra. Alain Martinez Martinez (CPF XXX.729.118-XX) : R$ 5.000,00 (cinco mil reais) ;
9.4. autorizar, desde logo, nos termos do art. 28, inciso II, da Lei 8.443/1992 c/c o art. 219, inciso II, do RI/TCU, a cobrança judicial das dívidas caso não atendidas as notificações;
9.5. autorizar o pagamento da dívida da sociedade empresária Cinque Drogaria Lucélia Ltda. - ME, da Sra. Débora Renata de Cinque, da Sra. Alain Martinez Martinez, em 36  (trinta e seis) parcelas mensais e consecutivas, nos termos do art. 26 da Lei 8.443/1992 c/c o art. 217 do Regimento Interno, fixando-lhes o prazo de quinze dias, a contar do recebimento da notificação, para comprovarem perante o Tribunal o recolhimento da primeira parcela, e de trinta dias, a contar da parcela anterior, para comprovarem os recolhimentos das demais parcelas, devendo incidir sobre cada valor mensal, atualizado monetariamente, os juros de mora devidos, na forma prevista na legislação em vigor; 
9.6. encaminhar cópia da deliberação ao Procurador-Chefe da Procuradoria da República em São Paulo, nos termos do § 3º do art. 16 da Lei 8.443/1992 c/c o § 7º do art. 209 do Regimento Interno do TCU, para adoção das medidas cabíveis; e comunicar-lhe que o relatório e o voto que a fundamentam podem ser acessados por meio do endereço eletrônico www.tcu.gov.br/acordaos e que, caso haja interesse, o Tribunal pode enviar-lhe cópia desses documentos sem qualquer custo.
HISTÓRICO
2.	Trata-se de tomada de contas especial instaurada pelo Fundo Nacional de Saúde (FNS) em desfavor da sociedade empresária Cinque Drogaria Lucélia Ltda., solidariamente com as Sras. Débora Renata de Cinque e Alain Martinez Martinez, em razão da aplicação irregular dos recursos do Sistema Único de Saúde (SUS) no âmbito do Programa Farmácia Popular do Brasil - Aqui Tem Farmácia Popular (PFPB) , na farmácia "Cinque Drogaria Lucélia Ltda.", localizada no município de Lucélia/SP, no período de 1/1/2011 a 31/8/2014.
2.1	As irregularidades na execução do programa, pelo referido estabelecimento comercial, foram constatadas em auditoria do Denasus, que apontou prejuízo no valor histórico de R$ 105.380,52, tendo em vista as seguintes ocorrências:
a) registro de dispensação de medicamentos sem apresentação de notas fiscais de aquisição, no valor histórico de R$ 105.182,28 (peça 21, p. 5-8) ;
b) cupons vinculados e prescrições médicas sem endereço do usuário, no valor histórico de R$ 9,60 (peça 21, p. 8-9) ; e
c) registro de dispensação em nome de pessoas falecidas, no valor histórico de R$ 188,64 (peça 21, p. 9-10) .
2.3	Em 6/4/2018, a Secretaria de Controle Interno do Ministério da Transparência e Controladoria-Geral da União emitiu o certificado de auditoria 283/2018, em concordância com o relatório do tomador de contas (peça 18) . O certificado de auditoria e o parecer do dirigente do órgão de controle interno concluíram pela irregularidade das presentes contas (peças 18 e 19) .
2.4	Em 20/4/2018, o Ministro de Estado da Saúde declarou ter tomado conhecimento das conclusões contidas no relatório e certificado de auditoria, bem como no parecer da Secretaria Federal de Controle Interno da Controladoria-Geral da União, manifestando-se pela irregularidade das contas e determinando o encaminhamento do processo ao Tribunal de Contas da União (peça 20) .
2.5	Regularmente citados, a Sra. Alain Martinez Martinez apresentou suas alegações de defesa à peça 40, as quais foram analisadas pela Secretaria de Controle Externo de Tomada de Contas Especial (Secex-TCE) . Já a Sra. Debora Renata de Cinque e a sociedade empresária Cinque Drogaria Lucelia Ltda. - ME permaneceram silentes.
2.6	Em sua derradeira análise, a Secex-TCE propôs a rejeição das alegações de defesas da primeira responsável e a revelia das últimas, bem como o julgamento de suas contas pela irregularidade, com a condenação pelo pagamento do débito e a aplicação de multa prevista no art. 57 do RI/TCU, posicionamento este que contou com a anuência do Parquet de Contas (peça 50) . 
2.7	O Relator a quo, Ministro Augusto Nardes, também anuiu com as propostas da unidade técnica (peça 52) e foi acompanhado pelos demais Ministros da Colenda 2ª Câmara (peça 51) .
2.7	Irresignada, a Sra. Alain Martinez Martinez interpôs o presente recurso de reconsideração (peça 82) , que se fundamenta nas altercações que, adiante, passar-se-á a relatar.
EXAME DE ADMISSIBILIDADE
3.	Reitera-se o exame preliminar de admissibilidade efetuado por esta unidade instrutora (peça 94) , ratificado pelo Ministro-Relator Raimundo Carreiro (peça 96) , que concluiu pelo conhecimento do recurso de reconsideração acostado à peça 82, com fundamento nos artigos 32, inciso I, e 33 da Lei 8.443/1992, suspendendo-se os efeitos dos itens 9.2, 9.3, 9.3.2 e 9.4 do Acórdão 1433/2020-TCU-Segunda Câmara, em relação aos devedores solidários.
EXAME DE MÉRITO
4. Delimitação do recurso
4.1.	Constitui objeto do presente exame responder se:
	a) a responsabilidade solidária pelo débito da Sra. Alain Martinez Martinez deve ser afastada ou ao menos limitada à proporção de suas quotas em sociedade empresária;
	b) houve prescrição do débito.
Da responsabilidade solidária 
5.	A Sra. Alain Martinez Martinez defende o afastamento da sua responsabilidade solidária pelo débito.  
5.1	Sustenta a alegação acima com base nos seguintes argumentos:
	a) O princípio da autonomia patrimonial estabeleceria separação entre o patrimônio dos sócios e da sociedade (peça 82, p. 2) ;
	b) Nos termos do art. 265 do CC/02, "a solidariedade não se presume, resulta da lei ou da vontade das partes" (peça 82, p. 2) ;
	c) A responsável deteria apenas 8% das quotas da sociedade empresária e, em razão disso, não exerceria, de fato, a administração da referida drogaria (peça 82, p. 2) .
	Análise
5.2	De início, as alegações não sustentam qualquer alteração do decisum, tendo o seu voto condutor enfrentando, de maneira fundamentada e completa, a presente tese recursal. 
5.3	Nesse sentido, cabe transcrever excerto do Acórdão 644/2020-TCU-Segunda Câmara, que trata do entendimento deste Tribunal a respeito da responsabilização dos sócios das farmácias no âmbito do Programa Farmácia Popular do Brasil (PFPB) :
Em julgado mais recente (Acórdão 5259/2018-TCU-Primeira Câmara, relator Ministro Vital do Rêgo, proferido no TC Processo 030.027/2017-9) , os posicionamentos da unidade técnica, do Ministério Público Junto ao TCU e do Relator foram uníssonos por considerar o caráter convenial conferido às avenças firmadas com farmácias e drogarias privadas pelo Programa Farmácia Popular do Brasil, o que corrobora a citação da pessoa jurídica em solidariedade com a pessoa física dos seus administradores. Cita-se trecho do Voto condutor do referido Acórdão:
Com relação à matéria de fato, como bem ressaltou o MPTCU, a norma que instituiu o PFPB (art. 2º, inciso II, da Portaria 184/2011, sucedido pelo art. 2º, inciso II, Portaria 111/2016) atribuiu ao programa, expressamente, a natureza de convênio, por meio do qual é outorgado ao particular (farmácia ou drogaria integrante da rede privada) a gestão de recursos públicos. Assim, ao assumir voluntariamente o múnus público de gestão de recursos do PFPB, o particular se submete à obrigação de prestar contas, conforme disposto no artigo 70, parágrafo único, da Constituição, e, eventual responsabilização em caso mau uso dos recursos geridos, consoante dispõe o artigo 71, inciso II, da CF/1988.
Nesse contexto, compartilho o entendimento do MPTCU, no sentido de que, ao se considerar a gestão de recursos públicos no âmbito de uma pessoa jurídica de direito privado, as decisões das pessoas naturais administradoras dessa pessoa jurídica determinam a destinação a ser dada àqueles recursos públicos. Isso faz com que, além da pessoa jurídica, também seus administradores sejam obrigados, pessoalmente, a comprovar a regular aplicação dos recursos públicos submetidos às suas decisões, a exemplo do que deliberou esta Corte no Acórdão 8969/2016-TCU-Segunda Câmara (Rel. Min. Raimundo Carreiro) .
Tal entendimento se aplica integralmente nos casos em que o estabelecimento comercial farmacêutico é uma sociedade por quotas de responsabilidade limitada (Ltda.) , devendo ser chamados aos autos a pessoa jurídica em solidariedade com a (s) pessoa (s) física (s) do (s) sócio (s) -administrador (es) , com suas responsabilidades restritas aos períodos de administração, bem como nos casos de empresa individual de responsabilidade limitada (Eireli) , chamando essa pessoa jurídica em solidariedade com a pessoa física do dirigente.
Há também os casos de farmácias e drogarias estabelecidas sob a natureza jurídica de empresário individual, onde a pessoa física (empresário) responde por todos os atos, fatos, direitos e obrigações decorrentes da atividade empresarial desempenhada, inclusive com seu patrimônio pessoal. Nesse caso, não há personalidade jurídica de direito privado. Os empresários individuais se equiparam a pessoa jurídica apenas para fins fiscais, nos termos do art. 2º do Decreto-Lei 1.706, de 23 de outubro de 1979.
5.4	Dessa forma, em razão da natureza convenial das farmácias e drogarias privadas do Programa Farmácia Popular do Brasil, a jurisprudência dessa Corte de Contas estabeleceu, assim como para os demais convênios, a solidariedade passiva entre os sócios e a correspondente pessoa jurídica causadora de dano ao erário. 
5.5	No mesmo sentido, cabe transcrever outras decisões deste Tribunal que tratam do alcance do instituto da solidariedade passiva nos processos de contas. 
O devedor solidário responde pela integralidade da quantia devida, a qual não pode ser fracionada ou individualizada em quotas, por força do que dispõe o ordenamento jurídico brasileiro. (Acórdão 2968/2014-TCU-Segunda Câmara, de relatoria do Ministro Substituto Marcos Bemquerer Costa, constante da "Jurisprudência Selecionada") 
O instituto da solidariedade passiva é um benefício conferido pelo legislador ordinário ao credor, que pode exigir de um ou de algum dos devedores, parcial ou totalmente, o pagamento da integralidade da dívida, assistindo ao devedor que satisfaz a dívida por inteiro o direito de exigir de cada um dos co-devedores a sua quota na via judicial. (Acórdão 132/2007-TCU-Primeira Câmara, de minha relatoria, constante da "Jurisprudência Selecionada") 
5.6	Por último, é oportuna e didática a transcrição do voto condutor do Acórdão 2968/2014-TCU-Segunda Câmara com relação à presente matéria:
6. A quaestio juris que sobressai do processo consiste em saber como as obrigações solidárias passivas são tratadas pelo nosso ordenamento jurídico e como esta Corte de Contas tem interpretado o tema.
7. Por solidariedade passiva deve-se entender a situação em que há concorrência de dois ou mais devedores, cada um com o dever de pagar a dívida toda. Essa é a hipótese configurada nos autos, uma vez que há um débito quantificado e a responsabilidade pelas irregularidades que deram origem a esse prejuízo ao erário estão atribuídas a dois agentes públicos.
8. O art. 275 do Código Civil assim disciplina a matéria: "O credor tem direito a exigir e receber de um ou de alguns dos devedores, parcial ou totalmente, a dívida comum; se o pagamento tiver sido parcial, todos os demais devedores continuam obrigados solidariamente pelo resto."
9. Observa-se que a norma confere um direito ao credor de exigir o adimplemento da dívida na forma especificada no diploma supra. Trata-se de benesse trazida pelo ordenamento ao credor com objetivo de aumentar suas chances de obter o ressarcimento dos valores devidos.
10. Da norma decorre que, nas obrigações passivas solidárias, cada devedor responde in totum et totaliter pelo cumprimento da prestação, como se fosse o único devedor. Os devedores estão obrigados a cumprir a integralidade da quantia cobrada, como se tivessem contraído sozinhos o débito.
11. Noutras palavras, na solidariedade passiva unificam-se os devedores, facultando ao credor, para maior segurança em relação ao ressarcimento, exigir e receber o adimplemento da dívida comum.
12. Carlos Roberto Gonçalves explica que da solidariedade passiva podem ser destacados os seguintes entendimentos fixados pelo Código Civil: "a) que o credor pode dirigir-se à sua vontade contra qualquer dos devedores e pedir-lhes toda a prestação (CC, art. 275) ; b) que o devedor escolhido, estando obrigado pessoalmente pela totalidade, não pode invocar o beneficium divisions e, assim, pretender pagar só a sua quota ou pedir sejam convencidos os coobrigados." (in Direito Civil Brasileiro. São Paulo: Saraiva, 3ª ed., 2007, p. 137) " .
13. Como se percebe, tratando-se de obrigação passiva solidária, tal qual ocorre nestes autos, não pode o devedor adimplir somente parte da dívida, pois está obrigado pela totalidade da quantia apurada no processo. Essa impossibilidade de cindir a dívida advém da legislação de regência acima colacionada, que, repisa-se, tem como desígnio favorecer legalmente o credor na cobrança dos valores devidos.
14. Dessa linha de intelecção não destoa o magistério jurisprudencial desta Casa de Contas, conforme orienta o Voto que impulsionou o Acórdão 1441/2010-TCU-Plenário:
"13. Em relação aos pedidos, aduzo que a responsabilidade é solidária, por isso impossível que o débito seja imputado de forma individualizada, conforme preconiza o art. 264 do Código Civil vigente. Porém, nos termos dos arts. 275 e 283 do CC, pode o devedor solidário, que quitar a dívida, obter regresso dos demais corresponsáveis. Por fim, em relação à solicitação de parcelamento da dívida, nada a opor."
15. Aliás, a solidariedade passiva é objeto de verbete de Súmula n. 227 desta Corte lembrada pela unidade técnica: "O recolhimento parcial do débito por um dos devedores solidários não o exonera da responsabilidade pela quantia restante, vez que a solidariedade imputada impede seja dada quitação, a qualquer dos responsáveis solidários, enquanto o débito não for recolhido em sua totalidade." Referido verbete é claro ao especificar que o adimplemento de parte do débito não afasta a responsabilidade dos devedores pelo remanescente da dívida.
16. Como se nota, o ordenamento jurídico, a doutrina e a interpretação conferida à matéria da solidariedade passiva pelo Tribunal estão alinhadas em direção única. Valer dizer, apontam para responsabilidade do devedor solidário pela integralidade da quantia devida, a qual não pode ser fracionada ou individualizada em quotas como pleiteia o Sr. [omissis].
5.7	Portanto, a presente imposição de débito a recorrente em solidariedade com a empresa da qual a mesma é sócia está aderente aos precedentes dessa Corte de Contas. 
5.8	No mesmo sentido, não cabe a imposição de dano proporcional às quotas da responsável, uma vez que isso implicaria a completa desnaturação do instituto do devedor solidário que, criado para conferir um benefício ao credor (no caso, o erário) , estabelece que cada devedor responde pela integralidade da quantia devida.  
5.9	Além disso, consta expressamente da Cláusula Sétima do Contrato de Constituição da empresa "Martinez & Cinque Drogaria Ltda.", de 7/4/2010 (peça 11, p. 2) :
A administração da sociedade caberá às sócias Alain Martinez Martinez e Débora Renata de Cinque isoladamente, com os poderes e atribuições de administradoras, autorizadas o uso do nome empresarial, vedado, no entanto, em atividades estranhas ao interesse social ou assumir obrigações seja em favor de qualquer das quotistas ou de terceiros, bem como onerar ou alienar bens imóveis da sociedade, sem autorização da outra sócia.
5.10	Pelo o exposto, o próprio contrato social estabelece a responsabilidade de ambas as sócias pelas decisões administrativas da sociedade empresária, de sorte que não cabe a alegação de que, em razão da reduzida participação societária, a responsável não deteria responsabilidade pelas decisões administrativas do seu negócio. Nesse sentido, ainda que a mesma não participasse, de fato, pelas decisões administrativas, indubitavelmente era responsável pelas mesmas.  
5.11	Por todo o exposto, propõe-se o afastamento das alegações que propugnam pelo afastamento da responsabilidade solidária da responsável pelo débito apurado.  
Da prescrição do débito  
6.1	A alegação de prescrição assume particular relevância, dado o recente julgamento, pelo STF, do Recurso Extraordinário 636.886 (tema 899 da repercussão geral) . Os significativos impactos deste julgamento foram objeto de análise pela Serur nos autos do TC Processo 027.624-2018-8. Por economia processual, juntou-se a estes autos (peça 118) cópia do exame e do pronunciamento da unidade emitidos pela Serur naquele processo, em que foram fundamentadas as seguintes premissas, que serão consideradas no presente exame:
	a)  pela jurisprudência até então vigente, a pretensão punitiva exercida pelo Tribunal de Contas estava sujeita à prescrição, regida pelos critérios fixados no Acórdão 1441/2016-TCU-Plenário. Já quanto ao débito, a ação de ressarcimento era considerada imprescritível, por expressa previsão do art. 37, § 5º, da Constituição Federal. No entanto, ao julgar o RE 636.886, o STF conferiu nova interpretação a esse dispositivo, fixando a tese de que "é prescritível a pretensão de ressarcimento ao erário fundada em decisão de Tribunal de Contas";
	b)  embora o RE 636.886 tenha por objeto a execução de acórdão condenatório proferido pelo TCU, a interpretação conferida pelo STF ao art. 37, § 5º, da Constituição, afeta a ação de ressarcimento como um todo, abrangendo não só a execução, mas também a pretensão condenatória. E, ao contrário da decisão proferida no julgamento do tema 897 (RE 852.475) , no tema 899, relativo à atuação do Tribunal de Contas, a conclusão de que a pretensão de ressarcimento é prescritível foi estabelecida de forma categórica, sem ressalvar as condutas dolosas qualificáveis como ato de improbidade;
	c)  as pretensões punitiva e de ressarcimento devem observar o mesmo regime na atividade de controle externo, dado o objetivo comum da prescrição, de fixar prazo para o Tribunal de Contas agir, buscando caracterizar o ilícito, identificar seu autor, dimensionar as consequências da conduta (em especial, a quantificação do dano) e impor as consequências legais, independentemente do fato de tais consequências terem natureza punitiva ou ressarcitória;
	d)  o Código Civil e a Lei 9.873/1999 constituem as duas alternativas que, de forma mais consistente, polarizam os debates acerca do regime de prescrição a ser observado no processo de controle externo. Não obstante a relevância dos fundamentos utilizados no Acórdão 1441/2016-TCU-Plenário, favoráveis à aplicação do Código Civil, a Lei 9.873/1999 adota balizas usuais no âmbito do direito público, prevê causas de interrupção em tudo compatíveis com o processo de controle externo e já vem sendo utilizada pelo STF para limitar o exercício da pretensão punitiva pelo TCU, em decisões posteriores ao Acórdão 1441/2016-TCU-Plenário. Assim, até que sobrevenha norma específica, entende-se que a prescrição das medidas de ressarcimento a cargo do tribunal de contas deve observar o regime Lei 9.873/1999;
	e)  considerando, porém, que o acórdão proferido no RE 636.886 ainda está sujeito à oposição de embargos declaratórios, não é recomendável reconhecer a prescrição desde logo, ante a possibilidade de esclarecimento da decisão em sentido diverso do ora defendido (notadamente quanto aos atos dolosos) ou mesmo a modulação de seus efeitos, para preservar as ações de controle instauradas com base no entendimento jurisprudencial até então vigente;
	f)  assim, nos casos em que a prescrição não tenha ocorrido por nenhum dos dois regimes (Código Civil ou Lei 9.873/1999) , o desfecho do processo não se alterará, qualquer que seja a premissa adotada (imprescritibilidade, prescritibilidade pelo Código Civil ou pela Lei 9.873/1999) , viabilizando-se o imediato julgamento. Já nas situações em que a pretensão de ressarcimento esteja prescrita por algum dos dois regimes, ou por ambos, é recomendável que o julgamento do processo seja sobrestado, até ulterior deliberação do Tribunal. 
6.2	As manifestações da Serur juntadas à peça 118 foram elaboradas quando ainda não estava disponibilizado o inteiro teor do acórdão do RE 636.886. Em nova análise após a publicação da decisão (DJe de 24/6/2020) , inclusive mediante o cotejo com os demais votos proferidos no julgamento, conclui-se pela subsistência das premissas indicadas acima, cabendo destacar dois aspectos relevantes.
6.3	O primeiro diz respeito à ressalva aos atos dolosos de improbidade. Observa-se que tanto na manifestação do TCU, como amicus curiae (peça 35 do RE 636.886) , como na manifestação do Ministério Público Federal na condição de fiscal da ordem jurídica (peça 38) , o tema 897 foi invocado com o fim de preservar a atuação dos tribunais de contas no caso de prejuízos causados dolosamente, mediante condutas típicas de improbidade administrativa. Todavia, o pedido não foi acolhido. No ponto, não houve divergência quanto ao entendimento do relator, de que "as razões que levaram a maioria da Corte a estabelecer excepcional hipótese de imprescritibilidade, no tema 897, não estão presentes em relação as decisões do Tribunal de Contas que resultem imputação de débito ou multa".
6.4	O segundo aspecto diz respeito à não incidência do Código Civil no regime de prescrição do ressarcimento. Nos votos em que a questão do prazo prescricional foi abordada, a referência foi sempre ao prazo quinquenal, usualmente adotado pelas normas de direito público.
6.5	Com essas explicações adicionais, passa-se à análise da prescrição no caso em exame, considerando-se as premissas indicadas anteriormente. 
Análise da prescrição segundo os critérios do Acórdão 1441/2016-TCU-Plenário]
6.6	Primeiramente, cabe antecipar que o débito apurado não prescreveu segundo os critérios estabelecidos pelo Acórdão 1441/2016-TCU-Plenário.	
6.7	Com efeito, a referida decisão estabeleceu o seguinte entendimento: (i) a pretensão punitiva do TCU subordina-se ao prazo geral de prescrição indicado no art. 205 do Código Civil (10 anos) e é contada a partir da data de ocorrência da irregularidade sancionada; (ii) o ato que ordenar a citação, a audiência ou oitiva da parte interrompe a prescrição; (iii) haverá suspensão da prescrição toda vez que o responsável apresentar elementos adicionais de defesa; (iv) a prescrição será aferida independentemente de alegação da parte; e (v) o entendimento do mencionado acórdão será aplicado de imediato aos processos novos e aos pendentes de decisão.
6.8	Nesse sentido, o débito mais antigo é de 31/3/2011, momento em que foi realizado o primeiro desembolso irregular (item 9.2 da decisão vergastada) . 
6.9	Considerando que a citação foi determinada em julho de 2018 por este Tribunal (peça 32) , em prazo inferior aos dez anos, operando, portanto, a interrupção do prazo prescricional (reinício da contagem) , não houve a prescrição pelos critérios do Acórdão 1441/2016-TCU-Plenário.
Análise da prescrição pelo regime da Lei 9.873/1999 
6.10	Ocorreu a prescrição dos débitos anteriores a 9/6/2011 com base nos critérios da Lei 9.873/1999, uma vez que o Relatório de Auditoria 16277 apontou, pela primeira vez, as presentes irregularidades no Programa Farmácia Popular no Brasil em 9/6/2016. Com efeito, todos os desembolsos irregulares ocorridos há mais de cinco anos dessa data (9/6/2011) prescreveram pelos critérios da Lei 9.873/1999. 
6.11	Por outro lado, conforme será demonstrado a seguir, não ocorreu a prescrição dos débitos posteriores a 9/6/2011, uma vez que, após o primeiro apontamento das irregularidades em 9/6/2016, todas as interrupções do prazo se deram em prazo inferior aos cinco anos (art. 1º) e o processo não ficou paralisado, por mais de três anos, pendente de julgamento ou despacho (art. 1º, §1º) . 
6.12	Nesse sentido, em 14/11/2017, o Relatório de Tomada de Contas Especial 252/2017 concluiu pela existência do débito (peça 16, p. 8) , o que acarretou interrupção do prazo prescricional com base no art. 2º, II, da Lei 9.873/1999. 
6.13	Como a decisão vergastada, que imputou o débito se deu em 10/3/2020, há menos de três da interrupção anterior, não ocorreu a prescrição dos demais débitos pelo regime da Lei 9.873/1999.
6.14	Dessa forma, ocorreu a prescrição dos débitos anteriores a 9/6/2011 pelos critérios da Lei 9.873/1999.	 
Conclusão sobre a prescrição
6.15	Considerando que parte dos débitos prescreveu pelos critérios estabelecidos pela Lei 9.873/1999, propõe-se sobrestar os autos até que o STF se manifeste em relação aos embargos de declaração propostos em face do RE 636.886.
CONCLUSÃO
7.	Das análises anteriores, ante os elementos constantes destes autos, o contexto normativo e as diretrizes jurisprudenciais aplicáveis ao caso, conclui-se:
	(i) pela impossibilidade de afastar a responsabilidade solidária da Sra. Alain Martinez Martinez pelo débito, bem como de limitar a dívida à proporção de suas quotas em sociedade empresária (itens 5.) ;
 	(ii) que parte dos débitos prescreveu pelos critérios da Lei 9.873/1999 (itens 6.) ;
7.1	Por todo o exposto, propõe-se o sobrestamento dos autos até que a Suprema Corte se manifeste em relação aos embargos de declaração opostos em face do RE 636.886.
PROPOSTA DE ENCAMINHAMENTO
8.	Ante ao exposto, submetem-se os autos à consideração superior, propondo-se, com fundamento nos arts 32, inciso I, e 33 da Lei 8.443/1992 e art. 285 do RI/TCU:
a) conhecer do recurso de reconsideração interposto e, no mérito, sobrestar o feito até a manifestação definitiva do Supremo Tribunal Federal em relação ao RE 636.886;
b) dar ciência do acórdão que for prolatado ao recorrente e aos demais interessados, ressaltando-se que o relatório e o voto que o acompanharem podem ser consultados no endereço www.tcu.gov.br/acordaos, no dia seguinte ao de sua oficialização.
2.	Por meio de parecer (peça 126) , o representante do Ministério Público junto ao Tribunal acolhe a essência da análise, mas discorda da proposta de encaminhamento acima transcrita, nos seguintes termos:
Em atenção ao despacho de peça 124, eis que não identificamos motivos para retificar nosso parecer constante na peça 121, renovamos nosso posicionamento, o qual foi proferido nos seguintes termos:
Com as devidas vênias, dissentimos da proposta uníssona da Secretaria de Recursos (peças 119 e 120) tendente a que os autos sejam sobrestados até a apreciação definitiva do RE 636.886, porquanto tal medida pode gerar precedente capaz de provocar o acúmulo de processos não julgados e trazer sérios prejuízos à contemporaneidade do controle externo ao criar jurisprudência contrária ao Princípio da Independência de Instâncias.
Em regra, as decisões só adquirem a sua plenitude com o trânsito em julgado, o que ainda não aconteceu com o RE em questão, como bem apontou o auditor instrutor ao sugerir que se aguarde a manifestação definitiva do STF. Deve-se ter em mente que a decisão proferida pelo Supremo pode sofrer ajustes antes da conclusão do julgamento, inclusive modificando de modo substancial o direito extraído da decisão inicial.
Ademais, permanece inalterada a possibilidade de que, sendo mantida a decisão da Suprema Corte após a conclusão do RE 636.886, os responsáveis busquem junto ao TCU, via Recurso de Revisão, ou junto ao Poder Judiciário a adequação do acórdão recorrido ao posicionamento do STF.
Há também a hipótese de que a Corte de Contas reveja sua decisão de ofício.
Anote-se, ainda em relação à derradeira instrução (peça 119) , que no tópico conclusão (item 7 (ii) ) aduz-se que parte do débito prescreveu pelos critérios da Lei 9.873/1999. Ora, se o auditor instrutor reconhece que apenas parte do débito está prescrito em razão da referida Lei, sobrestar o feito para que se aguarde a conclusão do STF pode resultar em questionamento acerca da prescrição de outras parcelas e em redução do sucesso na cobrança do título constituído pela decisão da Corte de Contas.
Nessa toada, trazemos excertos da referida instrução (peça 119) :
6.10	Ocorreu a prescrição dos débitos anteriores a 9/6/2011 com base nos critérios da Lei 9.873/1999, uma vez que o Relatório de Auditoria 16277 apontou, pela primeira vez, as presentes irregularidades no Programa Farmácia Popular no Brasil em 9/6/2016. Com efeito, todos os desembolsos irregulares ocorridos há mais de cinco anos dessa data (9/6/2011) prescreveram pelos critérios da Lei 9.873/1999. 
6.11	Por outro lado, conforme será demonstrado a seguir, não ocorreu a prescrição dos débitos posteriores a 9/6/2011, uma vez que, após o primeiro apontamento das irregularidades em 9/6/2016, todas as interrupções do prazo se deram em prazo inferior aos cinco anos (art. 1º) e o processo não ficou paralisado, por mais de três anos, pendente de julgamento ou despacho (art. 1º, §1º) . (negritamos) .
A propósito, do débito histórico de aproximadamente R$ 105.380,52 (item 9.2 do Acórdão 1433/2020-TCU-Segunda Câmara - peça 51) apenas R$ 13,77 (31/3/2011) estão prescritos pelas regras insculpidas na Lei 9.873/1999, considerando as datas apontadas pelo auditor no trecho reproduzido anteriormente. A baixa representatividade do valor não justifica o sobrestamento, tampouco fundamenta alteração importante no acórdão vergastado.
Embora seja de pouca relevância nestes autos avaliar a adoção da Lei 9.873/1999 nos processos conduzidos pelo Tribunal, pois a parcela com potencial de ser considerada prescrita é de baixa materialidade, passamos a tecer breve consideração acerca do tema.
A sujeição dos autos de responsabilidade do Tribunal de Contas da União aos prazos prescricionais definidos na Lei 9.873/1999 (Estabelece prazo de prescrição para o exercício de ação punitiva pela Administração Pública Federal, direta e indireta) foi afastada quando da prolação do Acórdão 1441/2016-TCU-Plenário, mesmo tendo recebido manifestações favoráveis à sua adoção  durante as discussões que resultaram na referida decisão, como no primeiro voto apresentado pelo Relator Ministro Benjamim Zymler:
48.	Com espeque nessas considerações, fazendo uso de tal critério de integração, entendo que o prazo prescricional para que o TCU aplique aos responsáveis as sanções previstas em lei deve mesmo ser o de cinco anos, conforme previsto em diversas normas de direito público, a exemplo do art. 23 da Lei de Improbidade Administrativa (Lei 8.429/1992) , do art. 142, inciso I da Lei 8.112/1990, do art. 1º do Decreto 20.910/1932, do art. 174 do Código Tributário Nacional, do art. 1º da Lei 9.873/1999, do art. 1º da Lei 6.838/1980, do art. 46 da Lei 12.529/2011 e do art. 25 da Lei 12.846/2013.
Isso teve reflexo em sua proposta de acórdão:
9.1. deixar assente no âmbito desta Corte que:
9.1.1. o poder-dever sancionador deste Tribunal, que compreende a aplicação de multas, a inabilitação para o exercício de cargo em comissão ou função de confiança no âmbito da Administração Pública e a declaração de inidoneidade do licitante fraudador para participar de licitação na Administração Pública Federal, submete-se a uma limitação temporal, ou seja, é prescritível, em conformidade com os princípios da segurança jurídica, da eficiência administrativa, do devido processo legal e da razoabilidade;
9.1.2. no tocante ao prazo prescricional das sanções, as atividades de controle externo estão sujeitas às normas de Direito Público (Lei 8.429/1992, Lei 8.112/1990, Decreto 20.910/1932, Lei 5.172/1966, Lei 9.873/1999, Lei 6.838/1980, Lei 12.529/2011, 12.846/2013, dentre outras) , incidindo, portanto, o período quinquenal para a imposição de reprimendas de caráter administrativo;
Outros ministros também defenderam a prescrição quinquenal, mas acabou prevalecendo no acordão paradigmático o prazo geral de dez anos definido no artigo 205 do Código Civil (item 9.1.1 do Acórdão 1441/2016-TCU-Plenário) .
Acontece que a adoção dos prazos prescricionais da Lei 9.873/1999 não saiu da pauta do Tribunal, podendo ser citado trecho da Proposta de Deliberação do Ministro-Substituto André Luís de Carvalho que conduziu o Acórdão 3096/2020-TCU-Plenário (TC Processo 008.297/2018-5) :
11.	Não subsistiria, enfim, a eventual prescrição da pretensão punitiva do TCU sobre o presente caso concreto, já que não teria transcorrido o período superior a dez anos entre a ordem para a citação no âmbito do TCU, em 31/8/2018 (Peça 20) , e a derradeira cessação final de todo o ilícito continuado em 6/10/2014 (Peças 52, fl. 5) , nos termos do Acórdão 1441/2016-TCU-Plenário.
12.	Por meio, aliás, do referido Acórdão 1.441/2016 proferido na Sessão Extraordinária de 8/6/2016, o Plenário do TCU firmou o seu entendimento no sentido de que a prescrição da pretensão punitiva deve seguir a regra geral do prazo decenal, contado a partir do fato, em linha com o art. 205 do Código Civil brasileiro, interrompendo a contagem do aludido prazo com a ordem de citação, nos termos do art. 240, caput, da Lei nº 13.105 (Código Processual Civil) , de 2015.
13.	Sem prejuízo, no entanto, do respeito a esse entendimento do TCU, deve ser reiterada a minha ressalva já registrada em vários outros julgados do Tribunal no sentido de que, na ausência de lei específica, o TCU não deveria aplicar qualquer prazo prescricional sobre a referida pretensão punitiva ou, então, na pior das hipóteses, o Tribunal deveria aplicar a regra prescricional fixada pela Lei nº 9.873, de 1999, não só porque ela trata diretamente de prescrição no âmbito do direito administrativo sancionador, mas também porque, entre outras medidas, a aludida lei manda aplicar o prazo prescricional penal, quando a infração administrativa também configure crime, além de determinar expressamente que, diante de ilícito continuado ou permanente, a contagem do prazo deve iniciar a partir da cessação do aludido ilícito. (negritamos) 
O Ministro André Luís de Carvalho também sustentou a adoção do prazo prescricional da Lei 9.873/1999 em outros julgamentos (Acórdão 501/2019-TCU-Plenário e 12.978/2020 e 12.287/2020 da 2ª Câmara) 
Em outra oportunidade, foi a Procuradora-Geral deste parquet, Dra. Cristina Machado da Costa e Silva, que defendeu em parecer autuado no TC Processo 032.048/2016-5, em sede de Recurso de Revisão, a adoção da Lei como norma disciplinadora da prescrição de pretensão punitiva a ser aplicada nos processos de responsabilidade do TCU:
21.	Cabe pontuar que houve ampla discussão acerca da prescrição da pretensão punitiva no Tribunal, que culminou com a adoção do prazo de dez anos do Código Civil (Acórdão 1441/2016-TCU-Plenário) , em detrimento do regime de prescrição quinquenal da Lei n.º 9.873/1999, o qual então nos parecia mais adequado, conforme expusemos detalhadamente em manifestação exarada nos autos do TC Processo 020.635/2004-9.
22.	Naquela oportunidade, já não vislumbrávamos fundamentos jurídicos sólidos para a adoção do Código Civil como referencial analógico a ser utilizado pelo Tribunal de Contas da União em matéria de prescrição, senão apenas uma aparente escolha conservadora pelo prazo mais dilatado para o exercício da jurisdição de Controle Externo.
23.	Parecia-nos que a opção pelo prazo prescricional quinquenal previsto na Lei n.º 9.873/1999 era a mais consentânea com a atuação estatal de Controle Externo, por dispor expressamente sobre o exercício da ação punitiva pela Administração Pública Federal, direta e indireta, como também por prever o lustro como o prazo para o perecimento do direito de agir da Administração Pública.
24.	Com efeito, embora o controle externo não seja exercido com respaldo no poder de polícia mencionado no art. 1.º do diploma legal supra, a atuação punitiva de ambos apresenta mais similaridades do que diferenças, autorizando o uso da analogia. Uma das semelhanças é a inexistência de partes em ambos os processos administrativos, tanto o punitivo derivado do poder de polícia quanto aquele exercido pelo TCU, nos quais, também, o órgão estatal exerce independentemente de provocação de outrem o direito de perseguir e de punir (jus persequendi e jus puniendi) , aproximando as duas esferas de atuação sobremaneira.
A Procuradora-Geral, ainda no parecer transcrito parcialmente, informa que em julgamentos posteriores ao Acórdão 1441/2016-TCU-Plenário as turmas do STF proferiram decisões no sentido de que a pretensão punitiva no processo de controle é disciplinada pela Lei 9.873/1999 (1.ª Turma: MS 32.201, DJe-173, 4/8/2017; 2.ª Turma: MS 35.512-AgR, DJe-135, 19/6/2019 e MS 36.067, DJe-234, 28/10/2019) .
Quanto a nós, no parecer que acostamos ao TC Processo 023.607/2017-3, mesmo não existindo prescrição decenal ou quinquenal a ser reconhecida, apresentamos nossa consonância com a defesa feita pela Procuradora-Geral junto ao TCU no sentido de que a Corte de Contas passe a adotar a prescrição da pretensão punitiva na forma definida pela Lei 9.873/1999.
Sobre possível prescrição quinquenal do débito, avaliamos que neste momento, em razão de o direito material ao ressarcimento ser diferente da pretensão sancionadora, a discussão precisa ser aprofundada pelo Tribunal e deve-se aguardar o trânsito em julgado do RE 636.886. 
Assim, regressando para o caso concreto, à vista dos elementos existentes nos autos e da pouca representatividade do valor que pode estar prescrito se empregado o prazo definido na Lei 9.873/1999, renovadas nossas vênias, dissentimos da proposta técnica de sobrestamento dos autos, o que nos leva a preconizar que o recurso interposto por Alain Martinez Martinez (peça 82) seja conhecido e não provido.
	É o Relatório.
TC Processo 015.291/2018-9
Natureza: Recurso de Reconsideração (em Tomada de Contas Especial) 
Órgão/Entidade: Fundo Nacional de Saúde (FNS) . 
Recorrente: Alain Martinez Martinez (CPF XXX.729.118-XX) .
Advogados com procuração nos autos: Carlos Augusto de Almeida Trocon (OAB/SP 183.535) e outros.
SUMÁRIO: TOMADA DE CONTAS ESPECIAL. IRREGULARIDADES NOS GASTOS COM MEDICAMENTOS DO PROGRAMA FARMÁCIA POPULAR DO BRASIL. FALTA DE COMPROVAÇÃO DA BOA E REGULAR APLICAÇÃO DOS RECURSOS REPASSADOS. AUDIÊNCIA. CITAÇÃO. REVELIA. REJEIÇÃO DAS RAZÕES DE JUSTIFICATIVA E ALEGAÇÕES DE DEFESA. CONTAS IRREGULARES, CONDENAÇÃO EM DÉBITO E MULTA. RECURSO DE RECONSIDERAÇÃO. CONHECIMENTO. ELEMENTOS INSUFICIENTES PARA DESCARACTERIZAR AS IRREGULARIDADES E AFASTAR AS MULTAS APLICADAS. DESPROVIMENTO. CIÊNCIA.
	
RELATÓRIO
Adoto como parte do presente relatório a instrução da Unidade Técnica (peça 119) , cuja proposta de encaminhamento foi acolhida pelo Diretor Técnico (peça 120) , verbis:
INTRODUÇÃO
1.	Trata-se de recurso de reconsideração interposto por Alain Martinez Martinez, por meio do qual se insurge contra o Acórdão 1433/2020-TCU-Segunda Câmara, prolatado na sessão de julgamento do dia 10/3/2020-Ordinária e inserto na Ata 6/2020-2ª Câmara, e confirmado pelo Acórdão 5678/2020-TCU-Segunda Câmara (peça 75) . 
1.1.	A deliberação recorrida apresenta o seguinte teor, transcrevendo-se em destaque os itens objeto do recurso de reconsideração (peça 51) :
VISTOS, relatados e discutidos estes autos de tomada de contas especial instaurada pelo Fundo Nacional de Saúde (FNS) em desfavor da sociedade empresária Cinque Drogaria Lucélia Ltda., e das Sras. Débora Renata de Cinque e Alain Martinez Martinez, em razão da aplicação irregular dos recursos do Sistema Único de Saúde (SUS) no âmbito do Programa Farmácia Popular do Brasil - Aqui Tem Farmácia Popular (PFPB) ,
ACORDAM os Ministros do Tribunal de Contas da União, reunidos em Sessão da 2ª Câmara, ante as razões expostas pelo Relator, em:
9.1. considerar revéis, para todos os efeitos, a sociedade empresária Cinque Drogaria Lucélia Ltda. - ME (CNPJ 11.861.854/0001-89) e Sra. Débora Renata de Cinque (CPF XXX.955.508-XX) , dando-se prosseguimento ao processo, nos termos do art. 12, § 3º, da Lei 8.443/1992 c/c o art. 202, § 8º, do RI/TCU;
9.2. com fundamento nos arts. 1º, inciso I, 16, inciso III, alíneas "c" e "d", da Lei 8.443/1992 c/c os arts. 19, caput, e 23, inciso III, da mesma Lei, e com arts. 1º, inciso I, 209, inciso III e IV, 210 e 214, inciso III, do Regimento Interno do TCU, que sejam julgadas irregulares as contas da sociedade empresária Cinque Drogaria Lucélia Ltda. - ME (CNPJ 11.861.854/0001-89) , da Sra. Débora Renata de Cinque (CPF XXX.955.508-XX) da Sra. Alain Martinez Martinez (CPF XXX.729.118-XX) , condenando-as, solidariamente, ao pagamento das quantias a seguir especificadas, com a fixação do prazo de quinze dias, a contar da notificação, para comprovarem, perante o Tribunal (art. 214, inciso III, alínea "a", do Regimento Interno) , o recolhimento da dívida aos cofres do Fundo Nacional de Saúde, atualizadas monetariamente e acrescidas	 dos juros de mora, calculados a partir das datas discriminadas até a data do recolhimento, e com o abatimento de valores acaso já satisfeitos, na forma prevista na legislação em vigor:
	Data do fato gerador
	Valor histórico (R$) 

	31/03/2011
	13,77

	10/08/2011
	16,80

	31/08/2011
	50,34

	28/09/2011
	41,31

	28/09/2011
	9,60

	18/11/2011
	94,05

	09/12/2011
	2.563,17

	09/12/2011
	58,32

	30/12/2011
	2.746,11

	30/12/2011
	25,56

	13/02/2012
	3.065,67

	14/03/2012
	2.792,70

	27/03/2012
	885,00

	27/04/2012
	1.400,10

	12/06/2012
	889,20

	26/07/2012
	607,50

	23/08/2012
	1.272,60

	10/09/2012
	1.255,20

	08/10/2012
	1.844,40

	09/11/2012
	2.134,20

	18/12/2012
	1.262,70

	18/12/2012
	13,77

	30/12/2012
	703,20

	30/12/2012
	413,10

	19/02/2013
	96,39

	07/03/2013
	1.743,60

	14/03/2013
	6.273,30

	08/04/2013
	5.849,10

	31/05/2013
	6.656,10

	04/06/2013
	179,01

	04/06/2013
	3.410,10

	02/07/2013
	7.925,40

	02/07/2013
	619,65

	25/07/2013
	7.011,60

	25/07/2013
	523,26

	30/08/2013
	5.768,70

	30/08/2013
	550,80

	01/10/2013
	2.403,30

	02/10/2013
	316,71

	12/11/2013
	2.934,60

	09/12/2013
	1.717,50

	09/12/2013
	454,41

	09/12/2013
	26,40

	30/12/2013
	2.226,90

	30/12/2013
	55,08

	30/12/2013
	26,40

	07/02/2014
	2.824,20

	07/02/2014
	26,40

	28/02/2014
	358,02

	28/02/2014
	247,86

	05/03/2014
	1.021,80

	16/04/2014
	1.233,30

	16/04/2014
	220,32

	12/05/2014
	3.141,00

	12/05/2014
	123,93

	12/05/2014
	25,56

	02/06/2014
	4.073,10

	02/06/2014
	27,54

	07/07/2014
	4.004,40

	31/07/2014
	1.119,60

	01/08/2014
	13,77

	01/09/2014
	5.267,10

	09/09/2014
	27,54

	01/10/2014
	698,40

9.3. aplicar à sociedade empresária Cinque Drogaria Lucélia Ltda. - ME (CNPJ 11.861.854/0001-89) , à Sra. Débora Renata de Cinque (CPF XXX.955.508-XX) , e à Sra. Alain Martinez Martinez (CPF XXX.729.118-XX) , individualmente, a multa prevista no art. 57 da Lei 8.443/1992 c/c o art. 267 do Regimento Interno, conforme valores abaixo indicados, com a fixação do prazo de quinze dias, a contar da notificação, para comprovarem, perante o Tribunal (art. 214, inciso III, alínea "a", do Regimento Interno) , o recolhimento da dívida aos cofres do Tesouro Nacional, atualizada monetariamente desde a data do presente acórdão até a do efetivo recolhimento, se for paga após o vencimento, na forma da legislação em vigor:
9.3.1. Cinque Drogaria Lucélia Ltda. - ME (CNPJ 11.861.854/0001-89) e Sra. Débora Renata de Cinque (CPF XXX.955.508-XX) : R$ 10.000,00 (dez mil reais) 
9.3.2. Sra. Alain Martinez Martinez (CPF XXX.729.118-XX) : R$ 5.000,00 (cinco mil reais) ;
9.4. autorizar, desde logo, nos termos do art. 28, inciso II, da Lei 8.443/1992 c/c o art. 219, inciso II, do RI/TCU, a cobrança judicial das dívidas caso não atendidas as notificações;
9.5. autorizar o pagamento da dívida da sociedade empresária Cinque Drogaria Lucélia Ltda. - ME, da Sra. Débora Renata de Cinque, da Sra. Alain Martinez Martinez, em 36  (trinta e seis) parcelas mensais e consecutivas, nos termos do art. 26 da Lei 8.443/1992 c/c o art. 217 do Regimento Interno, fixando-lhes o prazo de quinze dias, a contar do recebimento da notificação, para comprovarem perante o Tribunal o recolhimento da primeira parcela, e de trinta dias, a contar da parcela anterior, para comprovarem os recolhimentos das demais parcelas, devendo incidir sobre cada valor mensal, atualizado monetariamente, os juros de mora devidos, na forma prevista na legislação em vigor; 
9.6. encaminhar cópia da deliberação ao Procurador-Chefe da Procuradoria da República em São Paulo, nos termos do § 3º do art. 16 da Lei 8.443/1992 c/c o § 7º do art. 209 do Regimento Interno do TCU, para adoção das medidas cabíveis; e comunicar-lhe que o relatório e o voto que a fundamentam podem ser acessados por meio do endereço eletrônico www.tcu.gov.br/acordaos e que, caso haja interesse, o Tribunal pode enviar-lhe cópia desses documentos sem qualquer custo.
HISTÓRICO
2.	Trata-se de tomada de contas especial instaurada pelo Fundo Nacional de Saúde (FNS) em desfavor da sociedade empresária Cinque Drogaria Lucélia Ltda., solidariamente com as Sras. Débora Renata de Cinque e Alain Martinez Martinez, em razão da aplicação irregular dos recursos do Sistema Único de Saúde (SUS) no âmbito do Programa Farmácia Popular do Brasil - Aqui Tem Farmácia Popular (PFPB) , na farmácia "Cinque Drogaria Lucélia Ltda.", localizada no município de Lucélia/SP, no período de 1/1/2011 a 31/8/2014.
2.1	As irregularidades na execução do programa, pelo referido estabelecimento comercial, foram constatadas em auditoria do Denasus, que apontou prejuízo no valor histórico de R$ 105.380,52, tendo em vista as seguintes ocorrências:
a) registro de dispensação de medicamentos sem apresentação de notas fiscais de aquisição, no valor histórico de R$ 105.182,28 (peça 21, p. 5-8) ;
b) cupons vinculados e prescrições médicas sem endereço do usuário, no valor histórico de R$ 9,60 (peça 21, p. 8-9) ; e
c) registro de dispensação em nome de pessoas falecidas, no valor histórico de R$ 188,64 (peça 21, p. 9-10) .
2.3	Em 6/4/2018, a Secretaria de Controle Interno do Ministério da Transparência e Controladoria-Geral da União emitiu o certificado de auditoria 283/2018, em concordância com o relatório do tomador de contas (peça 18) . O certificado de auditoria e o parecer do dirigente do órgão de controle interno concluíram pela irregularidade das presentes contas (peças 18 e 19) .
2.4	Em 20/4/2018, o Ministro de Estado da Saúde declarou ter tomado conhecimento das conclusões contidas no relatório e certificado de auditoria, bem como no parecer da Secretaria Federal de Controle Interno da Controladoria-Geral da União, manifestando-se pela irregularidade das contas e determinando o encaminhamento do processo ao Tribunal de Contas da União (peça 20) .
2.5	Regularmente citados, a Sra. Alain Martinez Martinez apresentou suas alegações de defesa à peça 40, as quais foram analisadas pela Secretaria de Controle Externo de Tomada de Contas Especial (Secex-TCE) . Já a Sra. Debora Renata de Cinque e a sociedade empresária Cinque Drogaria Lucelia Ltda. - ME permaneceram silentes.
2.6	Em sua derradeira análise, a Secex-TCE propôs a rejeição das alegações de defesas da primeira responsável e a revelia das últimas, bem como o julgamento de suas contas pela irregularidade, com a condenação pelo pagamento do débito e a aplicação de multa prevista no art. 57 do RI/TCU, posicionamento este que contou com a anuência do Parquet de Contas (peça 50) . 
2.7	O Relator a quo, Ministro Augusto Nardes, também anuiu com as propostas da unidade técnica (peça 52) e foi acompanhado pelos demais Ministros da Colenda 2ª Câmara (peça 51) .
2.7	Irresignada, a Sra. Alain Martinez Martinez interpôs o presente recurso de reconsideração (peça 82) , que se fundamenta nas altercações que, adiante, passar-se-á a relatar.
EXAME DE ADMISSIBILIDADE
3.	Reitera-se o exame preliminar de admissibilidade efetuado por esta unidade instrutora (peça 94) , ratificado pelo Ministro-Relator Raimundo Carreiro (peça 96) , que concluiu pelo conhecimento do recurso de reconsideração acostado à peça 82, com fundamento nos artigos 32, inciso I, e 33 da Lei 8.443/1992, suspendendo-se os efeitos dos itens 9.2, 9.3, 9.3.2 e 9.4 do Acórdão 1433/2020-TCU-Segunda Câmara, em relação aos devedores solidários.
EXAME DE MÉRITO
4. Delimitação do recurso
4.1.	Constitui objeto do presente exame responder se:
	a) a responsabilidade solidária pelo débito da Sra. Alain Martinez Martinez deve ser afastada ou ao menos limitada à proporção de suas quotas em sociedade empresária;
	b) houve prescrição do débito.
Da responsabilidade solidária 
5.	A Sra. Alain Martinez Martinez defende o afastamento da sua responsabilidade solidária pelo débito.  
5.1	Sustenta a alegação acima com base nos seguintes argumentos:
	a) O princípio da autonomia patrimonial estabeleceria separação entre o patrimônio dos sócios e da sociedade (peça 82, p. 2) ;
	b) Nos termos do art. 265 do CC/02, "a solidariedade não se presume, resulta da lei ou da vontade das partes" (peça 82, p. 2) ;
	c) A responsável deteria apenas 8% das quotas da sociedade empresária e, em razão disso, não exerceria, de fato, a administração da referida drogaria (peça 82, p. 2) .
	Análise
5.2	De início, as alegações não sustentam qualquer alteração do decisum, tendo o seu voto condutor enfrentando, de maneira fundamentada e completa, a presente tese recursal. 
5.3	Nesse sentido, cabe transcrever excerto do Acórdão 644/2020-TCU-Segunda Câmara, que trata do entendimento deste Tribunal a respeito da responsabilização dos sócios das farmácias no âmbito do Programa Farmácia Popular do Brasil (PFPB) :
Em julgado mais recente (Acórdão 5259/2018-TCU-Primeira Câmara, relator Ministro Vital do Rêgo, proferido no TC Processo 030.027/2017-9) , os posicionamentos da unidade técnica, do Ministério Público Junto ao TCU e do Relator foram uníssonos por considerar o caráter convenial conferido às avenças firmadas com farmácias e drogarias privadas pelo Programa Farmácia Popular do Brasil, o que corrobora a citação da pessoa jurídica em solidariedade com a pessoa física dos seus administradores. Cita-se trecho do Voto condutor do referido Acórdão:
Com relação à matéria de fato, como bem ressaltou o MPTCU, a norma que instituiu o PFPB (art. 2º, inciso II, da Portaria 184/2011, sucedido pelo art. 2º, inciso II, Portaria 111/2016) atribuiu ao programa, expressamente, a natureza de convênio, por meio do qual é outorgado ao particular (farmácia ou drogaria integrante da rede privada) a gestão de recursos públicos. Assim, ao assumir voluntariamente o múnus público de gestão de recursos do PFPB, o particular se submete à obrigação de prestar contas, conforme disposto no artigo 70, parágrafo único, da Constituição, e, eventual responsabilização em caso mau uso dos recursos geridos, consoante dispõe o artigo 71, inciso II, da CF/1988.
Nesse contexto, compartilho o entendimento do MPTCU, no sentido de que, ao se considerar a gestão de recursos públicos no âmbito de uma pessoa jurídica de direito privado, as decisões das pessoas naturais administradoras dessa pessoa jurídica determinam a destinação a ser dada àqueles recursos públicos. Isso faz com que, além da pessoa jurídica, também seus administradores sejam obrigados, pessoalmente, a comprovar a regular aplicação dos recursos públicos submetidos às suas decisões, a exemplo do que deliberou esta Corte no Acórdão 8969/2016-TCU-Segunda Câmara (Rel. Min. Raimundo Carreiro) .
Tal entendimento se aplica integralmente nos casos em que o estabelecimento comercial farmacêutico é uma sociedade por quotas de responsabilidade limitada (Ltda.) , devendo ser chamados aos autos a pessoa jurídica em solidariedade com a (s) pessoa (s) física (s) do (s) sócio (s) -administrador (es) , com suas responsabilidades restritas aos períodos de administração, bem como nos casos de empresa individual de responsabilidade limitada (Eireli) , chamando essa pessoa jurídica em solidariedade com a pessoa física do dirigente.
Há também os casos de farmácias e drogarias estabelecidas sob a natureza jurídica de empresário individual, onde a pessoa física (empresário) responde por todos os atos, fatos, direitos e obrigações decorrentes da atividade empresarial desempenhada, inclusive com seu patrimônio pessoal. Nesse caso, não há personalidade jurídica de direito privado. Os empresários individuais se equiparam a pessoa jurídica apenas para fins fiscais, nos termos do art. 2º do Decreto-Lei 1.706, de 23 de outubro de 1979.
5.4	Dessa forma, em razão da natureza convenial das farmácias e drogarias privadas do Programa Farmácia Popular do Brasil, a jurisprudência dessa Corte de Contas estabeleceu, assim como para os demais convênios, a solidariedade passiva entre os sócios e a correspondente pessoa jurídica causadora de dano ao erário. 
5.5	No mesmo sentido, cabe transcrever outras decisões deste Tribunal que tratam do alcance do instituto da solidariedade passiva nos processos de contas. 
O devedor solidário responde pela integralidade da quantia devida, a qual não pode ser fracionada ou individualizada em quotas, por força do que dispõe o ordenamento jurídico brasileiro. (Acórdão 2968/2014-TCU-Segunda Câmara, de relatoria do Ministro Substituto Marcos Bemquerer Costa, constante da "Jurisprudência Selecionada") 
O instituto da solidariedade passiva é um benefício conferido pelo legislador ordinário ao credor, que pode exigir de um ou de algum dos devedores, parcial ou totalmente, o pagamento da integralidade da dívida, assistindo ao devedor que satisfaz a dívida por inteiro o direito de exigir de cada um dos co-devedores a sua quota na via judicial. (Acórdão 132/2007-TCU-Primeira Câmara, de minha relatoria, constante da "Jurisprudência Selecionada") 
5.6	Por último, é oportuna e didática a transcrição do voto condutor do Acórdão 2968/2014-TCU-Segunda Câmara com relação à presente matéria:
6. A quaestio juris que sobressai do processo consiste em saber como as obrigações solidárias passivas são tratadas pelo nosso ordenamento jurídico e como esta Corte de Contas tem interpretado o tema.
7. Por solidariedade passiva deve-se entender a situação em que há concorrência de dois ou mais devedores, cada um com o dever de pagar a dívida toda. Essa é a hipótese configurada nos autos, uma vez que há um débito quantificado e a responsabilidade pelas irregularidades que deram origem a esse prejuízo ao erário estão atribuídas a dois agentes públicos.
8. O art. 275 do Código Civil assim disciplina a matéria: "O credor tem direito a exigir e receber de um ou de alguns dos devedores, parcial ou totalmente, a dívida comum; se o pagamento tiver sido parcial, todos os demais devedores continuam obrigados solidariamente pelo resto."
9. Observa-se que a norma confere um direito ao credor de exigir o adimplemento da dívida na forma especificada no diploma supra. Trata-se de benesse trazida pelo ordenamento ao credor com objetivo de aumentar suas chances de obter o ressarcimento dos valores devidos.
10. Da norma decorre que, nas obrigações passivas solidárias, cada devedor responde in totum et totaliter pelo cumprimento da prestação, como se fosse o único devedor. Os devedores estão obrigados a cumprir a integralidade da quantia cobrada, como se tivessem contraído sozinhos o débito.
11. Noutras palavras, na solidariedade passiva unificam-se os devedores, facultando ao credor, para maior segurança em relação ao ressarcimento, exigir e receber o adimplemento da dívida comum.
12. Carlos Roberto Gonçalves explica que da solidariedade passiva podem ser destacados os seguintes entendimentos fixados pelo Código Civil: "a) que o credor pode dirigir-se à sua vontade contra qualquer dos devedores e pedir-lhes toda a prestação (CC, art. 275) ; b) que o devedor escolhido, estando obrigado pessoalmente pela totalidade, não pode invocar o beneficium divisions e, assim, pretender pagar só a sua quota ou pedir sejam convencidos os coobrigados." (in Direito Civil Brasileiro. São Paulo: Saraiva, 3ª ed., 2007, p. 137) " .
13. Como se percebe, tratando-se de obrigação passiva solidária, tal qual ocorre nestes autos, não pode o devedor adimplir somente parte da dívida, pois está obrigado pela totalidade da quantia apurada no processo. Essa impossibilidade de cindir a dívida advém da legislação de regência acima colacionada, que, repisa-se, tem como desígnio favorecer legalmente o credor na cobrança dos valores devidos.
14. Dessa linha de intelecção não destoa o magistério jurisprudencial desta Casa de Contas, conforme orienta o Voto que impulsionou o Acórdão 1441/2010-TCU-Plenário:
"13. Em relação aos pedidos, aduzo que a responsabilidade é solidária, por isso impossível que o débito seja imputado de forma individualizada, conforme preconiza o art. 264 do Código Civil vigente. Porém, nos termos dos arts. 275 e 283 do CC, pode o devedor solidário, que quitar a dívida, obter regresso dos demais corresponsáveis. Por fim, em relação à solicitação de parcelamento da dívida, nada a opor."
15. Aliás, a solidariedade passiva é objeto de verbete de Súmula n. 227 desta Corte lembrada pela unidade técnica: "O recolhimento parcial do débito por um dos devedores solidários não o exonera da responsabilidade pela quantia restante, vez que a solidariedade imputada impede seja dada quitação, a qualquer dos responsáveis solidários, enquanto o débito não for recolhido em sua totalidade." Referido verbete é claro ao especificar que o adimplemento de parte do débito não afasta a responsabilidade dos devedores pelo remanescente da dívida.
16. Como se nota, o ordenamento jurídico, a doutrina e a interpretação conferida à matéria da solidariedade passiva pelo Tribunal estão alinhadas em direção única. Valer dizer, apontam para responsabilidade do devedor solidário pela integralidade da quantia devida, a qual não pode ser fracionada ou individualizada em quotas como pleiteia o Sr. [omissis].
5.7	Portanto, a presente imposição de débito a recorrente em solidariedade com a empresa da qual a mesma é sócia está aderente aos precedentes dessa Corte de Contas. 
5.8	No mesmo sentido, não cabe a imposição de dano proporcional às quotas da responsável, uma vez que isso implicaria a completa desnaturação do instituto do devedor solidário que, criado para conferir um benefício ao credor (no caso, o erário) , estabelece que cada devedor responde pela integralidade da quantia devida.  
5.9	Além disso, consta expressamente da Cláusula Sétima do Contrato de Constituição da empresa "Martinez & Cinque Drogaria Ltda.", de 7/4/2010 (peça 11, p. 2) :
A administração da sociedade caberá às sócias Alain Martinez Martinez e Débora Renata de Cinque isoladamente, com os poderes e atribuições de administradoras, autorizadas o uso do nome empresarial, vedado, no entanto, em atividades estranhas ao interesse social ou assumir obrigações seja em favor de qualquer das quotistas ou de terceiros, bem como onerar ou alienar bens imóveis da sociedade, sem autorização da outra sócia.
5.10	Pelo o exposto, o próprio contrato social estabelece a responsabilidade de ambas as sócias pelas decisões administrativas da sociedade empresária, de sorte que não cabe a alegação de que, em razão da reduzida participação societária, a responsável não deteria responsabilidade pelas decisões administrativas do seu negócio. Nesse sentido, ainda que a mesma não participasse, de fato, pelas decisões administrativas, indubitavelmente era responsável pelas mesmas.  
5.11	Por todo o exposto, propõe-se o afastamento das alegações que propugnam pelo afastamento da responsabilidade solidária da responsável pelo débito apurado.  
Da prescrição do débito  
6.1	A alegação de prescrição assume particular relevância, dado o recente julgamento, pelo STF, do Recurso Extraordinário 636.886 (tema 899 da repercussão geral) . Os significativos impactos deste julgamento foram objeto de análise pela Serur nos autos do TC Processo 027.624-2018-8. Por economia processual, juntou-se a estes autos (peça 118) cópia do exame e do pronunciamento da unidade emitidos pela Serur naquele processo, em que foram fundamentadas as seguintes premissas, que serão consideradas no presente exame:
	a)  pela jurisprudência até então vigente, a pretensão punitiva exercida pelo Tribunal de Contas estava sujeita à prescrição, regida pelos critérios fixados no Acórdão 1441/2016-TCU-Plenário. Já quanto ao débito, a ação de ressarcimento era considerada imprescritível, por expressa previsão do art. 37, § 5º, da Constituição Federal. No entanto, ao julgar o RE 636.886, o STF conferiu nova interpretação a esse dispositivo, fixando a tese de que "é prescritível a pretensão de ressarcimento ao erário fundada em decisão de Tribunal de Contas";
	b)  embora o RE 636.886 tenha por objeto a execução de acórdão condenatório proferido pelo TCU, a interpretação conferida pelo STF ao art. 37, § 5º, da Constituição, afeta a ação de ressarcimento como um todo, abrangendo não só a execução, mas também a pretensão condenatória. E, ao contrário da decisão proferida no julgamento do tema 897 (RE 852.475) , no tema 899, relativo à atuação do Tribunal de Contas, a conclusão de que a pretensão de ressarcimento é prescritível foi estabelecida de forma categórica, sem ressalvar as condutas dolosas qualificáveis como ato de improbidade;
	c)  as pretensões punitiva e de ressarcimento devem observar o mesmo regime na atividade de controle externo, dado o objetivo comum da prescrição, de fixar prazo para o Tribunal de Contas agir, buscando caracterizar o ilícito, identificar seu autor, dimensionar as consequências da conduta (em especial, a quantificação do dano) e impor as consequências legais, independentemente do fato de tais consequências terem natureza punitiva ou ressarcitória;
	d)  o Código Civil e a Lei 9.873/1999 constituem as duas alternativas que, de forma mais consistente, polarizam os debates acerca do regime de prescrição a ser observado no processo de controle externo. Não obstante a relevância dos fundamentos utilizados no Acórdão 1441/2016-TCU-Plenário, favoráveis à aplicação do Código Civil, a Lei 9.873/1999 adota balizas usuais no âmbito do direito público, prevê causas de interrupção em tudo compatíveis com o processo de controle externo e já vem sendo utilizada pelo STF para limitar o exercício da pretensão punitiva pelo TCU, em decisões posteriores ao Acórdão 1441/2016-TCU-Plenário. Assim, até que sobrevenha norma específica, entende-se que a prescrição das medidas de ressarcimento a cargo do tribunal de contas deve observar o regime Lei 9.873/1999;
	e)  considerando, porém, que o acórdão proferido no RE 636.886 ainda está sujeito à oposição de embargos declaratórios, não é recomendável reconhecer a prescrição desde logo, ante a possibilidade de esclarecimento da decisão em sentido diverso do ora defendido (notadamente quanto aos atos dolosos) ou mesmo a modulação de seus efeitos, para preservar as ações de controle instauradas com base no entendimento jurisprudencial até então vigente;
	f)  assim, nos casos em que a prescrição não tenha ocorrido por nenhum dos dois regimes (Código Civil ou Lei 9.873/1999) , o desfecho do processo não se alterará, qualquer que seja a premissa adotada (imprescritibilidade, prescritibilidade pelo Código Civil ou pela Lei 9.873/1999) , viabilizando-se o imediato julgamento. Já nas situações em que a pretensão de ressarcimento esteja prescrita por algum dos dois regimes, ou por ambos, é recomendável que o julgamento do processo seja sobrestado, até ulterior deliberação do Tribunal. 
6.2	As manifestações da Serur juntadas à peça 118 foram elaboradas quando ainda não estava disponibilizado o inteiro teor do acórdão do RE 636.886. Em nova análise após a publicação da decisão (DJe de 24/6/2020) , inclusive mediante o cotejo com os demais votos proferidos no julgamento, conclui-se pela subsistência das premissas indicadas acima, cabendo destacar dois aspectos relevantes.
6.3	O primeiro diz respeito à ressalva aos atos dolosos de improbidade. Observa-se que tanto na manifestação do TCU, como amicus curiae (peça 35 do RE 636.886) , como na manifestação do Ministério Público Federal na condição de fiscal da ordem jurídica (peça 38) , o tema 897 foi invocado com o fim de preservar a atuação dos tribunais de contas no caso de prejuízos causados dolosamente, mediante condutas típicas de improbidade administrativa. Todavia, o pedido não foi acolhido. No ponto, não houve divergência quanto ao entendimento do relator, de que "as razões que levaram a maioria da Corte a estabelecer excepcional hipótese de imprescritibilidade, no tema 897, não estão presentes em relação as decisões do Tribunal de Contas que resultem imputação de débito ou multa".
6.4	O segundo aspecto diz respeito à não incidência do Código Civil no regime de prescrição do ressarcimento. Nos votos em que a questão do prazo prescricional foi abordada, a referência foi sempre ao prazo quinquenal, usualmente adotado pelas normas de direito público.
6.5	Com essas explicações adicionais, passa-se à análise da prescrição no caso em exame, considerando-se as premissas indicadas anteriormente. 
Análise da prescrição segundo os critérios do Acórdão 1441/2016-TCU-Plenário]
6.6	Primeiramente, cabe antecipar que o débito apurado não prescreveu segundo os critérios estabelecidos pelo Acórdão 1441/2016-TCU-Plenário.	
6.7	Com efeito, a referida decisão estabeleceu o seguinte entendimento: (i) a pretensão punitiva do TCU subordina-se ao prazo geral de prescrição indicado no art. 205 do Código Civil (10 anos) e é contada a partir da data de ocorrência da irregularidade sancionada; (ii) o ato que ordenar a citação, a audiência ou oitiva da parte interrompe a prescrição; (iii) haverá suspensão da prescrição toda vez que o responsável apresentar elementos adicionais de defesa; (iv) a prescrição será aferida independentemente de alegação da parte; e (v) o entendimento do mencionado acórdão será aplicado de imediato aos processos novos e aos pendentes de decisão.
6.8	Nesse sentido, o débito mais antigo é de 31/3/2011, momento em que foi realizado o primeiro desembolso irregular (item 9.2 da decisão vergastada) . 
6.9	Considerando que a citação foi determinada em julho de 2018 por este Tribunal (peça 32) , em prazo inferior aos dez anos, operando, portanto, a interrupção do prazo prescricional (reinício da contagem) , não houve a prescrição pelos critérios do Acórdão 1441/2016-TCU-Plenário.
Análise da prescrição pelo regime da Lei 9.873/1999 
6.10	Ocorreu a prescrição dos débitos anteriores a 9/6/2011 com base nos critérios da Lei 9.873/1999, uma vez que o Relatório de Auditoria 16277 apontou, pela primeira vez, as presentes irregularidades no Programa Farmácia Popular no Brasil em 9/6/2016. Com efeito, todos os desembolsos irregulares ocorridos há mais de cinco anos dessa data (9/6/2011) prescreveram pelos critérios da Lei 9.873/1999. 
6.11	Por outro lado, conforme será demonstrado a seguir, não ocorreu a prescrição dos débitos posteriores a 9/6/2011, uma vez que, após o primeiro apontamento das irregularidades em 9/6/2016, todas as interrupções do prazo se deram em prazo inferior aos cinco anos (art. 1º) e o processo não ficou paralisado, por mais de três anos, pendente de julgamento ou despacho (art. 1º, §1º) . 
6.12	Nesse sentido, em 14/11/2017, o Relatório de Tomada de Contas Especial 252/2017 concluiu pela existência do débito (peça 16, p. 8) , o que acarretou interrupção do prazo prescricional com base no art. 2º, II, da Lei 9.873/1999. 
6.13	Como a decisão vergastada, que imputou o débito se deu em 10/3/2020, há menos de três da interrupção anterior, não ocorreu a prescrição dos demais débitos pelo regime da Lei 9.873/1999.
6.14	Dessa forma, ocorreu a prescrição dos débitos anteriores a 9/6/2011 pelos critérios da Lei 9.873/1999.	 
Conclusão sobre a prescrição
6.15	Considerando que parte dos débitos prescreveu pelos critérios estabelecidos pela Lei 9.873/1999, propõe-se sobrestar os autos até que o STF se manifeste em relação aos embargos de declaração propostos em face do RE 636.886.
CONCLUSÃO
7.	Das análises anteriores, ante os elementos constantes destes autos, o contexto normativo e as diretrizes jurisprudenciais aplicáveis ao caso, conclui-se:
	(i) pela impossibilidade de afastar a responsabilidade solidária da Sra. Alain Martinez Martinez pelo débito, bem como de limitar a dívida à proporção de suas quotas em sociedade empresária (itens 5.) ;
 	(ii) que parte dos débitos prescreveu pelos critérios da Lei 9.873/1999 (itens 6.) ;
7.1	Por todo o exposto, propõe-se o sobrestamento dos autos até que a Suprema Corte se manifeste em relação aos embargos de declaração opostos em face do RE 636.886.
PROPOSTA DE ENCAMINHAMENTO
8.	Ante ao exposto, submetem-se os autos à consideração superior, propondo-se, com fundamento nos arts 32, inciso I, e 33 da Lei 8.443/1992 e art. 285 do RI/TCU:
a) conhecer do recurso de reconsideração interposto e, no mérito, sobrestar o feito até a manifestação definitiva do Supremo Tribunal Federal em relação ao RE 636.886;
b) dar ciência do acórdão que for prolatado ao recorrente e aos demais interessados, ressaltando-se que o relatório e o voto que o acompanharem podem ser consultados no endereço www.tcu.gov.br/acordaos, no dia seguinte ao de sua oficialização.
2.	Por meio de parecer (peça 126) , o representante do Ministério Público junto ao Tribunal acolhe a essência da análise, mas discorda da proposta de encaminhamento acima transcrita, nos seguintes termos:
Em atenção ao despacho de peça 124, eis que não identificamos motivos para retificar nosso parecer constante na peça 121, renovamos nosso posicionamento, o qual foi proferido nos seguintes termos:
Com as devidas vênias, dissentimos da proposta uníssona da Secretaria de Recursos (peças 119 e 120) tendente a que os autos sejam sobrestados até a apreciação definitiva do RE 636.886, porquanto tal medida pode gerar precedente capaz de provocar o acúmulo de processos não julgados e trazer sérios prejuízos à contemporaneidade do controle externo ao criar jurisprudência contrária ao Princípio da Independência de Instâncias.
Em regra, as decisões só adquirem a sua plenitude com o trânsito em julgado, o que ainda não aconteceu com o RE em questão, como bem apontou o auditor instrutor ao sugerir que se aguarde a manifestação definitiva do STF. Deve-se ter em mente que a decisão proferida pelo Supremo pode sofrer ajustes antes da conclusão do julgamento, inclusive modificando de modo substancial o direito extraído da decisão inicial.
Ademais, permanece inalterada a possibilidade de que, sendo mantida a decisão da Suprema Corte após a conclusão do RE 636.886, os responsáveis busquem junto ao TCU, via Recurso de Revisão, ou junto ao Poder Judiciário a adequação do acórdão recorrido ao posicionamento do STF.
Há também a hipótese de que a Corte de Contas reveja sua decisão de ofício.
Anote-se, ainda em relação à derradeira instrução (peça 119) , que no tópico conclusão (item 7 (ii) ) aduz-se que parte do débito prescreveu pelos critérios da Lei 9.873/1999. Ora, se o auditor instrutor reconhece que apenas parte do débito está prescrito em razão da referida Lei, sobrestar o feito para que se aguarde a conclusão do STF pode resultar em questionamento acerca da prescrição de outras parcelas e em redução do sucesso na cobrança do título constituído pela decisão da Corte de Contas.
Nessa toada, trazemos excertos da referida instrução (peça 119) :
6.10	Ocorreu a prescrição dos débitos anteriores a 9/6/2011 com base nos critérios da Lei 9.873/1999, uma vez que o Relatório de Auditoria 16277 apontou, pela primeira vez, as presentes irregularidades no Programa Farmácia Popular no Brasil em 9/6/2016. Com efeito, todos os desembolsos irregulares ocorridos há mais de cinco anos dessa data (9/6/2011) prescreveram pelos critérios da Lei 9.873/1999. 
6.11	Por outro lado, conforme será demonstrado a seguir, não ocorreu a prescrição dos débitos posteriores a 9/6/2011, uma vez que, após o primeiro apontamento das irregularidades em 9/6/2016, todas as interrupções do prazo se deram em prazo inferior aos cinco anos (art. 1º) e o processo não ficou paralisado, por mais de três anos, pendente de julgamento ou despacho (art. 1º, §1º) . (negritamos) .
A propósito, do débito histórico de aproximadamente R$ 105.380,52 (item 9.2 do Acórdão 1433/2020-TCU-Segunda Câmara - peça 51) apenas R$ 13,77 (31/3/2011) estão prescritos pelas regras insculpidas na Lei 9.873/1999, considerando as datas apontadas pelo auditor no trecho reproduzido anteriormente. A baixa representatividade do valor não justifica o sobrestamento, tampouco fundamenta alteração importante no acórdão vergastado.
Embora seja de pouca relevância nestes autos avaliar a adoção da Lei 9.873/1999 nos processos conduzidos pelo Tribunal, pois a parcela com potencial de ser considerada prescrita é de baixa materialidade, passamos a tecer breve consideração acerca do tema.
A sujeição dos autos de responsabilidade do Tribunal de Contas da União aos prazos prescricionais definidos na Lei 9.873/1999 (Estabelece prazo de prescrição para o exercício de ação punitiva pela Administração Pública Federal, direta e indireta) foi afastada quando da prolação do Acórdão 1441/2016-TCU-Plenário, mesmo tendo recebido manifestações favoráveis à sua adoção  durante as discussões que resultaram na referida decisão, como no primeiro voto apresentado pelo Relator Ministro Benjamim Zymler:
48.	Com espeque nessas considerações, fazendo uso de tal critério de integração, entendo que o prazo prescricional para que o TCU aplique aos responsáveis as sanções previstas em lei deve mesmo ser o de cinco anos, conforme previsto em diversas normas de direito público, a exemplo do art. 23 da Lei de Improbidade Administrativa (Lei 8.429/1992) , do art. 142, inciso I da Lei 8.112/1990, do art. 1º do Decreto 20.910/1932, do art. 174 do Código Tributário Nacional, do art. 1º da Lei 9.873/1999, do art. 1º da Lei 6.838/1980, do art. 46 da Lei 12.529/2011 e do art. 25 da Lei 12.846/2013.
Isso teve reflexo em sua proposta de acórdão:
9.1. deixar assente no âmbito desta Corte que:
9.1.1. o poder-dever sancionador deste Tribunal, que compreende a aplicação de multas, a inabilitação para o exercício de cargo em comissão ou função de confiança no âmbito da Administração Pública e a declaração de inidoneidade do licitante fraudador para participar de licitação na Administração Pública Federal, submete-se a uma limitação temporal, ou seja, é prescritível, em conformidade com os princípios da segurança jurídica, da eficiência administrativa, do devido processo legal e da razoabilidade;
9.1.2. no tocante ao prazo prescricional das sanções, as atividades de controle externo estão sujeitas às normas de Direito Público (Lei 8.429/1992, Lei 8.112/1990, Decreto 20.910/1932, Lei 5.172/1966, Lei 9.873/1999, Lei 6.838/1980, Lei 12.529/2011, 12.846/2013, dentre outras) , incidindo, portanto, o período quinquenal para a imposição de reprimendas de caráter administrativo;
Outros ministros também defenderam a prescrição quinquenal, mas acabou prevalecendo no acordão paradigmático o prazo geral de dez anos definido no artigo 205 do Código Civil (item 9.1.1 do Acórdão 1441/2016-TCU-Plenário) .
Acontece que a adoção dos prazos prescricionais da Lei 9.873/1999 não saiu da pauta do Tribunal, podendo ser citado trecho da Proposta de Deliberação do Ministro-Substituto André Luís de Carvalho que conduziu o Acórdão 3096/2020-TCU-Plenário (TC Processo 008.297/2018-5) :
11.	Não subsistiria, enfim, a eventual prescrição da pretensão punitiva do TCU sobre o presente caso concreto, já que não teria transcorrido o período superior a dez anos entre a ordem para a citação no âmbito do TCU, em 31/8/2018 (Peça 20) , e a derradeira cessação final de todo o ilícito continuado em 6/10/2014 (Peças 52, fl. 5) , nos termos do Acórdão 1441/2016-TCU-Plenário.
12.	Por meio, aliás, do referido Acórdão 1.441/2016 proferido na Sessão Extraordinária de 8/6/2016, o Plenário do TCU firmou o seu entendimento no sentido de que a prescrição da pretensão punitiva deve seguir a regra geral do prazo decenal, contado a partir do fato, em linha com o art. 205 do Código Civil brasileiro, interrompendo a contagem do aludido prazo com a ordem de citação, nos termos do art. 240, caput, da Lei nº 13.105 (Código Processual Civil) , de 2015.
13.	Sem prejuízo, no entanto, do respeito a esse entendimento do TCU, deve ser reiterada a minha ressalva já registrada em vários outros julgados do Tribunal no sentido de que, na ausência de lei específica, o TCU não deveria aplicar qualquer prazo prescricional sobre a referida pretensão punitiva ou, então, na pior das hipóteses, o Tribunal deveria aplicar a regra prescricional fixada pela Lei nº 9.873, de 1999, não só porque ela trata diretamente de prescrição no âmbito do direito administrativo sancionador, mas também porque, entre outras medidas, a aludida lei manda aplicar o prazo prescricional penal, quando a infração administrativa também configure crime, além de determinar expressamente que, diante de ilícito continuado ou permanente, a contagem do prazo deve iniciar a partir da cessação do aludido ilícito. (negritamos) 
O Ministro André Luís de Carvalho também sustentou a adoção do prazo prescricional da Lei 9.873/1999 em outros julgamentos (Acórdão 501/2019-TCU-Plenário e 12.978/2020 e 12.287/2020 da 2ª Câmara) 
Em outra oportunidade, foi a Procuradora-Geral deste parquet, Dra. Cristina Machado da Costa e Silva, que defendeu em parecer autuado no TC Processo 032.048/2016-5, em sede de Recurso de Revisão, a adoção da Lei como norma disciplinadora da prescrição de pretensão punitiva a ser aplicada nos processos de responsabilidade do TCU:
21.	Cabe pontuar que houve ampla discussão acerca da prescrição da pretensão punitiva no Tribunal, que culminou com a adoção do prazo de dez anos do Código Civil (Acórdão 1441/2016-TCU-Plenário) , em detrimento do regime de prescrição quinquenal da Lei n.º 9.873/1999, o qual então nos parecia mais adequado, conforme expusemos detalhadamente em manifestação exarada nos autos do TC Processo 020.635/2004-9.
22.	Naquela oportunidade, já não vislumbrávamos fundamentos jurídicos sólidos para a adoção do Código Civil como referencial analógico a ser utilizado pelo Tribunal de Contas da União em matéria de prescrição, senão apenas uma aparente escolha conservadora pelo prazo mais dilatado para o exercício da jurisdição de Controle Externo.
23.	Parecia-nos que a opção pelo prazo prescricional quinquenal previsto na Lei n.º 9.873/1999 era a mais consentânea com a atuação estatal de Controle Externo, por dispor expressamente sobre o exercício da ação punitiva pela Administração Pública Federal, direta e indireta, como também por prever o lustro como o prazo para o perecimento do direito de agir da Administração Pública.
24.	Com efeito, embora o controle externo não seja exercido com respaldo no poder de polícia mencionado no art. 1.º do diploma legal supra, a atuação punitiva de ambos apresenta mais similaridades do que diferenças, autorizando o uso da analogia. Uma das semelhanças é a inexistência de partes em ambos os processos administrativos, tanto o punitivo derivado do poder de polícia quanto aquele exercido pelo TCU, nos quais, também, o órgão estatal exerce independentemente de provocação de outrem o direito de perseguir e de punir (jus persequendi e jus puniendi) , aproximando as duas esferas de atuação sobremaneira.
A Procuradora-Geral, ainda no parecer transcrito parcialmente, informa que em julgamentos posteriores ao Acórdão 1441/2016-TCU-Plenário as turmas do STF proferiram decisões no sentido de que a pretensão punitiva no processo de controle é disciplinada pela Lei 9.873/1999 (1.ª Turma: MS 32.201, DJe-173, 4/8/2017; 2.ª Turma: MS 35.512-AgR, DJe-135, 19/6/2019 e MS 36.067, DJe-234, 28/10/2019) .
Quanto a nós, no parecer que acostamos ao TC Processo 023.607/2017-3, mesmo não existindo prescrição decenal ou quinquenal a ser reconhecida, apresentamos nossa consonância com a defesa feita pela Procuradora-Geral junto ao TCU no sentido de que a Corte de Contas passe a adotar a prescrição da pretensão punitiva na forma definida pela Lei 9.873/1999.
Sobre possível prescrição quinquenal do débito, avaliamos que neste momento, em razão de o direito material ao ressarcimento ser diferente da pretensão sancionadora, a discussão precisa ser aprofundada pelo Tribunal e deve-se aguardar o trânsito em julgado do RE 636.886. 
Assim, regressando para o caso concreto, à vista dos elementos existentes nos autos e da pouca representatividade do valor que pode estar prescrito se empregado o prazo definido na Lei 9.873/1999, renovadas nossas vênias, dissentimos da proposta técnica de sobrestamento dos autos, o que nos leva a preconizar que o recurso interposto por Alain Martinez Martinez (peça 82) seja conhecido e não provido.
	É o Relatório.

Procurador Marinus Eduardo De Vries Marsico.

TOMADA DE CONTAS ESPECIAL (TCE)

Secretaria de Recursos - Serur.

Versa o presente feito sobre recurso de reconsideração interposto por Alain Martinez Martinez (peça 82) , contra Acórdão 1433/2020-TCU-Segunda Câmara, relatado pelo Ministro Augusto Nardes, por meio do qual este Tribunal rejeitou as alegações de defesa e as razões de justificativa por ele apresentadas, julgou suas contas irregulares e o condenou ao pagamento do débito, além de aplicar-lhe a multa prevista no art. 57 da Lei nº  8.443, de 1992, no valor de R$ 5.000,00 (cinco mil reais) , conforme teor reproduzido a seguir:
VISTOS, relatados e discutidos estes autos de tomada de contas especial instaurada pelo Fundo Nacional de Saúde (FNS) em desfavor da sociedade empresária Cinque Drogaria Lucélia Ltda., e das Sras. Débora Renata de Cinque e Alain Martinez Martinez, em razão da aplicação irregular dos recursos do Sistema Único de Saúde (SUS) no âmbito do Programa Farmácia Popular do Brasil - Aqui Tem Farmácia Popular (PFPB) ,
ACORDAM os Ministros do Tribunal de Contas da União, reunidos em Sessão da 2ª Câmara, ante as razões expostas pelo Relator, em:
9.1. considerar revéis, para todos os efeitos, a sociedade empresária Cinque Drogaria Lucélia Ltda. - ME (CNPJ 11.861.854/0001-89) e Sra. Débora Renata de Cinque (CPF 221.955.508-99) , dando-se prosseguimento ao processo, nos termos do art. 12, § 3º, da Lei 8.443/1992 c/c o art. 202, § 8º, do RI/TCU;
9.2. com fundamento nos arts. 1º, inciso I, 16, inciso III, alíneas "c" e "d", da Lei 8.443/1992 c/c os arts. 19, caput, e 23, inciso III, da mesma Lei, e com arts. 1º, inciso I, 209, inciso III e IV, 210 e 214, inciso III, do Regimento Interno do TCU, que sejam julgadas irregulares as contas da sociedade empresária Cinque Drogaria Lucélia Ltda. - ME (CNPJ 11.861.854/0001-89) , da Sra. Débora Renata de Cinque (CPF 221.955.508-99) da Sra. Alain Martinez Martinez (CPF 133.729.118-81) , condenando-as, solidariamente, ao pagamento das quantias a seguir especificadas, com a fixação do prazo de quinze dias, a contar da notificação, para comprovarem, perante o Tribunal (art. 214, inciso III, alínea "a", do Regimento Interno) , o recolhimento da dívida aos cofres do Fundo Nacional de Saúde, atualizadas monetariamente e acrescidas	 dos juros de mora, calculados a partir das datas discriminadas até a data do recolhimento, e com o abatimento de valores acaso já satisfeitos, na forma prevista na legislação em vigor:
 (...) 
 9.3. aplicar à sociedade empresária Cinque Drogaria Lucélia Ltda. - ME (CNPJ 11.861.854/0001-89) , à Sra. Débora Renata de Cinque (CPF 221.955.508-99) , e à Sra. Alain Martinez Martinez (CPF 133.729.118-81) , individualmente, a multa prevista no art. 57 da Lei 8.443/1992 c/c o art. 267 do Regimento Interno, conforme valores abaixo indicados, com a fixação do prazo de quinze dias, a contar da notificação, para comprovarem, perante o Tribunal (art. 214, inciso III, alínea "a", do Regimento Interno) , o recolhimento da dívida aos cofres do Tesouro Nacional, atualizada monetariamente desde a data do presente acórdão até a do efetivo recolhimento, se for paga após o vencimento, na forma da legislação em vigor:
9.3.1. Cinque Drogaria Lucélia Ltda. - ME (CNPJ 11.861.854/0001-89) e Sra. Débora Renata de Cinque (CPF 221.955.508-99) : R$ 10.000,00 (dez mil reais) 
9.3.2. Sra. Alain Martinez Martinez (CPF 133.729.118-81) : R$ 5.000,00 (cinco mil reais) ;
9.4. autorizar, desde logo, nos termos do art. 28, inciso II, da Lei 8.443/1992 c/c o art. 219, inciso II, do RI/TCU, a cobrança judicial das dívidas caso não atendidas as notificações;
9.5. autorizar o pagamento da dívida da sociedade empresária Cinque Drogaria Lucélia Ltda. - ME, da Sra. Débora Renata de Cinque, da Sra. Alain Martinez Martinez, em 36  (trinta e seis) parcelas mensais e consecutivas, nos termos do art. 26 da Lei 8.443/1992 c/c o art. 217 do Regimento Interno, fixando-lhes o prazo de quinze dias, a contar do recebimento da notificação, para comprovarem perante o Tribunal o recolhimento da primeira parcela, e de trinta dias, a contar da parcela anterior, para comprovarem os recolhimentos das demais parcelas, devendo incidir sobre cada valor mensal, atualizado monetariamente, os juros de mora devidos, na forma prevista na legislação em vigor; 
9.6. encaminhar cópia da deliberação ao Procurador-Chefe da Procuradoria da República em São Paulo, nos termos do § 3º do art. 16 da Lei 8.443/1992 c/c o § 7º do art. 209 do Regimento Interno do TCU, para adoção das medidas cabíveis; e comunicar-lhe que o relatório e o voto que a fundamentam podem ser acessados por meio do endereço eletrônico www.tcu.gov.br/acordaos e que, caso haja interesse, o Tribunal pode enviar-lhe cópia desses documentos sem qualquer custo.
2.	Inconformada, a responsável interpôs o presente recurso, no qual, entre outros pontos, argumenta em síntese que o julgamento pela irregularidade das contas e a condenação solidária ao recolhimento da multa e do débito:
	a) violam o princípio da autonomia patrimonial que separa o patrimônio dos sócios e da sociedade;
	b) contrariam o art. 265 do Código Civil, que estabelece que a solidariedade não é presumível e deve resultar da lei ou da vontade das partes; 
	c) desconsideram o fato de que a recorrente detém apenas 8% das quotas da sociedade e, por essa razão, não exerceu a administração da empresa (peça 82, p. 2) .
 
II
3.	Preliminarmente, devo afirmar que ratifico o exame preliminar de admissibilidade levado a efeito por mim (peça 96) , no sentido de que o presente recurso de reconsideração preenche os requisitos de admissibilidade que lhe são aplicáveis, razão pela qual pode ser conhecido. 
4.	Os elementos dos autos me levam a inferir, quanto ao mérito do apelo, que não assiste razão à recorrente ao defender a suficiência de seus argumentos para a reforma do acórdão recorrido.  
5.	A Cláusula Sétima do Contrato Social (peça 11, p. 2) é clara ao impingir poderes e atribuições de administradora à recorrente. Ademais, é sabido que o Programa Farmácia Popular do Brasil - Aqui Tem Farmácia Popular (PFPB) , tem a natureza de convênio por força do art. 2º, inciso II, da Portaria 111/2016, o que faz com que a adesão a ele corresponda a uma outorga da gestão dos recursos alocados, ou seja, determine ao aderente a assunção do ônus de comprovar sua boa aplicação, nos termos do art. 70, parágrafo único, da Constituição Federal. Tal condição, conforme precedente por mim relatado, faz com que tanto a pessoa jurídica, quanto seus administradores, sejam obrigados a assumir tal ônus (Acórdão 8969/2016-TCU-Segunda Câmara, relator Min. Raimundo Carreiro) . 
6.	Aliado a isso, há muito está pacificado, na jurisprudência dominante desta Corte, que, em caso de comprovados danos ao Erário, há solidariedade passiva entre os sócios e a pessoa jurídica envolvida na irregularidade (Acórdão 132/2007-TCU-Primeira Câmara, relator Min. Augusto Nardes) . Assim, ao contrário do defendido pela recorrente, não é facultado a quaisquer dos devedores solidários pagar apenas parte do débito, pois são devedores de sua totalidade.
7.	No que diz respeito à provável prescrição parcial da pretensão ressarcitória, acolho a proposta do representante do Ministério Público junto ao Tribunal de não a reconhecer, levando em conta a baixa materialidade da parcela do débito sujeito a ela e a desnecessidade da criação de óbices ao pleno exercício do controle externo em casos presentes e futuros. Desse modo, com as vênias devidas à Unidade Técnica, divirjo da proposta de sobrestar o presente feito.  
8.	Diante do exposto, acolho o parecer do representante do Parquet especializado e a essência do posicionamento do responsável pela instrução e do Diretor Técnico, perfilhando os argumentos uniformes e convergentes como parte das presentes razões de decidir, e Voto por que este Colegiado adote a proposta de Acórdão que ora submeto à deliberação.
TCU, Sala das Sessões, em 5 de outubro de 2021.
RAIMUNDO CARREIRO 
Relator